【裁判字號】    90,台上,995
【裁判日期】    900222
【裁判案由】    違反毒品危害防制條例
【裁判全文】
最高法院刑事判決                                  九十年度台上字第九九五號
    上  訴  人  甲○○
右上訴人因違反毒品危害防制條例案件，不服台灣高等法院台南分院中華民國八十九
年十二月五日第二審更審判決（八十九年度上更(二)字第三六六號，起訴案號：台灣台
南地方法院檢察署八十八年度偵字第三六七三號），提起上訴，本院判決如左：
    主  文
原判決撤銷，發回台灣高等法院台南分院。
    理  由
本件原判決認定上訴人甲○○與另案偵查之馮國勇，共同基於概括之犯意，意圖販賣
毒品牟利，於民國八十七年十二月十五日由馮國勇出資，在柬埔寨販入第一級毒品海
洛因一百公克，交由上訴人攜帶，從高雄市小港國際機場（下稱小港機場）私運入境
，隨即以0000000000號行動電話與另案偵查之吳辛美聯絡，於同日在台南
市○○○街，將其中一兩海洛因，以新台幣（下同）十萬元之價格出售予吳辛美。復
於八十八年一月二十五日在柬埔寨，以美金二千三百元（約折合新台幣七萬元）購得
海洛因約七十公克私運入境後，於同日晚上十一時許，在台南縣仁德鄉中華醫專後側
停車場，將其中一兩海洛因，以十萬元之價格出售予吳辛美。嗣上訴人又意圖牟利於
八十八年三月五日，再度在柬埔寨以美金二千三百元購得海洛因約七十公克，於同日
晚上十時許從小港機場私運入境時，當場為警查獲，並扣得海洛因一包（淨重六十二
‧四五公克）、行動電話一具等情。因而撤銷第一審判決，改判論處上訴人共同連續
販賣第一級毒品（處無期徒刑，褫奪公權終身）罪刑，固非無見。
惟查：(一)證據雖已調查而其內容尚未明瞭者，即與未經調查無異，如遽行判決，仍屬
應於審判期日調查之證據而未予調查。原判決認定上訴人私運進口之海洛因，第一次
為一百公克，將其中一兩（三十七‧五公克）販賣予吳辛美；第二次為七十公克，亦
將其中一兩販賣予吳辛美，如果無訛，則上訴人所私運進口之海洛因，尚有九十五公
克。又依據卷內資料，上訴人於警訊時及檢察官偵查中均供稱，除向吳辛美收取販賣
海洛因之款項外，亦向吳榮明收取販賣海洛因之價金十萬元（見警卷第三頁、偵查卷
第三十二頁背面），吳榮明之行動電話為0000000000號（見警卷第四頁背
面）。嗣第一審法院向電話公司調閱上訴人所使用0000000000號行動電話
之通聯紀錄，自八十七年十二月十七日起至八十八年三月一日止，從上訴人之行動電
話發話至吳榮明之行動電話，計有八十九次，有中華電信股份有限公司台灣南區電信
分公司台南營運處所檢送之通話明細清單在卷可稽（見第一審卷第十五頁、第八十九
頁）；且吳榮明也有多次煙毒前科（見偵查卷第二十七、二十八頁）。依其情形，上
訴人是否亦將海洛因販賣予吳榮明，而為起訴效力所及，原審未予查明即遽行判決，
自嫌疏漏。(二)原判決認定上訴人之行為，係違反毒品危害防制條例第四條第一項之規
定，運輸第一級毒品及販賣第一級毒品；併違反懲治走私條例第二條第一項、第三條
第一項之規定，私運管制物品進口及銷售走私物品。但於論罪時，先則謂運輸第一級
毒品罪與私運管制物品進口罪，係一行為觸犯數罪名；販賣第一級毒品罪與銷售走私
物品罪，亦屬一行為觸犯數罪名，均依想像競合犯規定，分別從一重之運輸第一級毒
品罪、販賣第一級毒品罪處斷（見原判決第六面第一至十二行）。然其後卻又稱，所
犯私運管制物品進口、運輸第一級毒品、販賣第一級毒品三罪間，有方法結果之牽連
關係，應依刑法第五十五條規定，從一重處斷（見原判決第六面第十六至十八行），
前後之論述，顯然自相矛盾。(三)刑事訴訟法第九十五條第一款規定：訊問被告應先告
知犯罪嫌疑及所犯所有罪名，罪名經告知後，認為應變更者，應再告知。本件第一審
檢察官對於上訴人，係依據毒品危害防制條例第四條第一項之運輸、販賣第一級毒品
罪嫌提起公訴；原判決認定上訴人除犯毒品危害防制條例之運輸、販賣第一級毒品罪
外，並犯懲治走私條例之私運管制物品進口罪及銷售走私物品罪，而為起訴效力所及
，一併加以裁判。本院前次發回意旨，已經指明應予告知擴張之罪名。乃更審時仍僅
告知運輸毒品、販賣毒品及私運管制物品進口罪名（見原審更(二)卷第一一○頁），並
未依上開規定，告知擴張之銷售走私物品罪名，使上訴人在審判期日得適切行使法律
所賦予之防禦權，亦有違誤。(四)有罪之判決書，須將認定之犯罪事實詳記於事實欄，
然後於理由內逐一說明其憑以認定之證據，使事實與理由兩相一致，方為合法。原判
決事實認定，八十七年十二月十五日由馮國勇出資，在柬埔寨販入海洛因一百公克，
交由上訴人攜帶，從高雄小港機場私運入境（見原判決第一面末二行）；乃理由卻說
明，上訴人於八十七年十二月間，自柬埔寨購得海洛因，經由高雄小港機場入境應可
認定（見原判決第三面第八、第九行）。究竟係由馮國勇出資購買海洛因，交由上訴
人私運入境；或上訴人自行購得海洛因，私運入境。事實之認定與理由之說明，不相
適合，亦有違誤。(五)特別刑法案件，適用刑法總則之規定時，如特別刑法有規定「適
用刑法總則」或「適用刑法」之明文者，應引用特別刑法該規定。懲治走私條例為刑
法之特別法，該條例第十一條既規定「走私行為之處罰，海關緝私條例及本條例無規
定者，適用刑法或其他有關法律」，則懲治走私條例案件，於適用刑法總則之規定時
，依特別法優於普通法之原則，自應援引懲治走私條例第十一條。原判決既認定上訴
人亦違反懲治走私條例，並適用刑法總則之規定，但未援引懲治走私條例第十一條，
亦有不適用法則之違誤。(六)有罪判決所認定之事實，與所採用之證據，不相適合時，
即屬證據上理由矛盾，其判決當然為違背法令。上訴人於原審辯稱，八十八年一月二
十五日係受馮國勇之託，在台灣取貨代為轉交給吳辛美，非由上訴人私運毒品進口販
賣予吳辛美，並請求調閱八十八年一月二十四日馮國勇與吳辛美間之電話通聯紀錄。
原判決以：「經本院（指原審）函查結果，（馮國勇之）0000000000號電
話，並無與吳辛美使用之0000000000（號電話）之通聯記錄，有南方電訊
股份有限公司傳真紀錄附卷可憑，被告受託交貨並非販賣之說，應無實據」云云（見
原判決第五面理由二之(六)）。惟依卷內資料，吳辛美使用之行動電話為000000
0000號（見警卷第五頁、第七頁），原判決所指之0000000000號行動
電話，係上訴人使用之電話，非吳辛美使用之電話（見警卷第四頁背面、第五頁），
原判決以錯誤之電話號碼，作為判斷之基礎，已有未合。又依卷附南方電訊股份有限
公司傳真之通聯紀錄，馮國勇所使用之0000000000號行動電話，於八十八
年一月二十四日晚上七時二分三十三秒，確與吳辛美使用之0000000000號
行動電話有通聯紀錄（見原審更(二)卷第一○七頁背面）。原判決誤認馮國勇與吳辛美
之間，無通聯紀錄，因認上訴人所辯「受託交貨並非販賣之說，應無實據」云云，核
與卷內證據資料，不相適合，亦難昭折服。以上情形，或為上訴意旨指摘所及，或為
本院得依職權調查之事項，應認仍有撤銷發回更審之原因。
據上論結，應依刑事訴訟法第三百九十七條、第四百零一條，判決如主文。
中      華      民      國     九十     年      二      月    二十二    日
                              最高法院刑事第十一庭
                                  審判長法官  陳  炳  煌
                                        法官  陳  正  庸
                                        法官  楊  商  江
                                        法官  陳  世  雄
                                        法官  吳  信  銘
      右正本證明與原本無異
                                              書  記  官
中      華      民      國     九十     年      三      月      二      日


司法院資訊處製作；財團法人民間司法改革基金會備份。
